臺灣高等法院民事判決
                      108年度重上字第801號
上  訴  人  程陳阿米  住宜蘭縣○○市○○路000號        訴訟
代理人  張致祥律師
被 上 訴人  林陳阿綢
            陳永川  
共      同
訴訟代理人  李秋銘律師
上列當事人間分割共有物事件，上訴人對於臺灣宜蘭地方法院於
民國108年7月31日所為106年度重訴字第65號判決不服，提起上
訴，本院於108年12月18日言詞辯論終結，判決如下：
    主  文
原判決廢棄。
兩造共有宜蘭縣宜蘭市ＯＯ段ＯＯＯ、ＯＯＯ、ＯＯＯ、ＯＯＯ、ＯＯＯ之Ｏ地號土
地應合併分割為如附圖所示，編號甲部分歸上訴人取得，編號乙
部分歸被上訴人林陳阿綢取得，編號丙部分歸被上訴人陳永川取
得。由被上訴人林陳阿綢、陳永川各補償上訴人新臺幣伍拾伍萬
元、壹佰壹拾肆萬伍仟元。
第一、二審訴訟費用由上訴人、被上訴人林陳阿綢及被上訴人陳
永川各負擔三分之一。 
    事實及理由
一、上訴人主張：坐落宜蘭縣○○市○○段000○000○000○000○000○0
    地號土地（下各逕稱889、891、909、911、911之1地號，合
    簡稱系爭土地）為兩造所共有，應有部分均各為1/3。共有
    人間並無不分割之協議，系爭土地亦無因物之使用目的而不
    能分割之情形，且合於民法第824條第5項所定合併分割之要
    件，伊自得訴請合併分割系爭土地。為因應相關法規對於建
    築用地面積之要求，系爭土地應以宜蘭縣宜蘭地政事務所民
    國108年3月6日土地複丈成果圖(原審卷第201頁，下稱108年
    3月6日複丈成果圖)方式合併分割為宜。又108年3月6日複丈
    成果圖編號甲部分無法供建築使用，惟伊土地持分乃承繼祖
    業而來，慮及伊2名女兒持續賺錢補貼家用迄今，且伊已90
    歲，為免將來子女房產爭議，有利用系爭土地建屋供女兒居
    住之需求，故不適宜分得編號甲土地。反觀被上訴人早有處
    分宜蘭縣不動產之規劃，先前更曾將渠等土地持分出售予鄰
    地905地號所有權人即建商盈泰科技股份有限公司（下稱盈
    泰公司），足見被上訴人並無利用土地興建房屋之需，且無
    論被上訴人分割後取得任一區塊土地，皆得與建商盈泰公司
    之905地號土地合併利用，並無損於土地價值。則考量共有
    人實際需求，應認系爭土地宜依108年3月6日複丈成果圖方
    式分割，由伊取得編號乙土地，被上訴人林陳阿綢、陳永川
    各取得編號甲、丙土地。為此爰依民法第823條、第824條規
    定請求依上開方式裁判分割系爭土地等語。
二、被上訴人答辯以：系爭土地合併分割之方式，宜如宜蘭縣宜
    蘭地政事務所107年5月31日土地複丈成果圖所示(原審卷第1
    01頁，下稱107年5月31日複丈成果圖)。伊等雖曾將系爭土
    地持分出售予建商盈泰公司，然嗣因兩造就上訴人已否合法
    行使優先承買權有所爭訟，建商盈泰公司乃表明希望解約，
    雙方已於106年4月2日合意解除買賣契約，伊等亦規劃合併
    利用分得之土地建築房屋，部分供伊等家族成員自住使用，
    部分出租作為伊等養老之用，上訴人稱伊等無建築需要云云
    ，並非事實。又兩造為親屬關係，如能將107年5月31日複丈
    成果圖編號乙、丙即可供建築之土地分配予伊等，就上訴人
    未能取得建築用地所致之價差，伊等願於最大能力範圍內增
    加金錢補償，即除上為不動產估價師事務所鑑定應補償金額
    外，願再增加金錢補償50萬元予上訴人。為此請求按107年5
    月31日複丈成果圖分割，由上訴人取得編號甲土地，由被上
    訴人林陳阿綢、陳永川各取得編號乙、丙土地等語。
三、按共有物之分割，依共有人協議之方法行之，民法第824條
    第1項定有明文。又分割之方法不能協議決定者，法院得因
    任何共有人之請求，依同條第2至4項定共有物之分割方法，
    且共有人相同之數不動產，除法令另有規定外，共有人得請
    求合併分割，此觀民法第824條第2項至第5項即明。本件上
    訴人主張系爭土地均為兩造所共有，且兩造間無不分割特約
    ，惟對於分割方法未能達成協議等情，除據提出土地登記謄
    本為證外（原審卷第134至143頁），並為被上訴人所不爭，
    上訴人依前揭規定請求合併分割系爭土地，自無不合，應予
    准許。
四、就系爭土地之分割方式，兩造均同意合併分割，上訴人、被
    上訴人分別主張108年3月6日、107年5月31日複丈成果圖方
    案，且均希望分得可供建築之土地。茲就兩造分割方案審酌
    如次：
  ㈠兩造各自主張之107年5月31日、108年3月6日複丈成果圖，其
    編號甲範圍（即為891地號與909地號）完全相同，而編號甲
    當中891地號屬都市○○道路○地○000地號無法單獨申請建築，
    有宜蘭縣政府108年1月29日、108年2月27日函文可稽（原審
    卷第171頁、第197頁），可知就編號甲土地部分，兩方案並
    無不同，均因部分屬道路用地、部分無法單獨申請建築，而
    無法供建築使用。
  ㈡依兩造主張之107年5月31日、108年3月6日複丈成果圖相互對
    照，兩方案編號乙（即889地號及部分之911地號）、編號丙
    （即部分之911地號，與911之1地號）之差別僅在分配於編
    號乙、丙之911地號，其範圍有所不同。兩造於原審曾一致
    合意依107年5月31日複丈成果圖方案分割，並表明兩造僅爭
    執分割後應分配之位置等語（原審卷第118頁反面）。嗣上
    訴人雖以107年5月31日複丈成果圖編號乙扣除法定騎樓用地
    後可能因深度不足而無法建築為由，主張調整911地號分配
    於編號乙、丙之面積，改按108年3月6日複丈成果圖分割云
    云。然查，經原審檢附107年5月31日複丈成果圖向宜蘭縣政
    府函詢結果，據函覆：911地號依上開分割方案編號乙、丙
    面積扣除騎樓部分分別為56.36㎡、54.55㎡，其最小寬度、最
    小深度、最小面積均符合宜蘭縣畸零地使用規則第9條第1項
    規定，得單獨建築等情明確（原審卷第171頁），可知911地
    號依107年5月31日複丈成果圖分配於編號乙、丙之結果，均
    得單獨作為建築用地，並無上訴人所稱需調整分配範圍之必
    要。參諸兩造原本即合意以107年5月31日複丈成果圖方式分
    割，且編號乙、丙較適宜分配予被上訴人二人（此部分詳下
    述），被上訴人間就107年5月31日複丈成果圖之911地號分
    配範圍既無爭議，當無另改採108年3月6日複丈成果圖方案
    之必要。
  ㈢兩造雖均主張有建築需求而希望分得可供建築之土地，然查
    ，系爭土地當中889及891地號均為非供建築之都市計畫道路
    用地，909及911之1地號均不合於宜蘭縣畸零地使用規則所
    定申請單獨建築之規定，僅911地號得作為建築用地等情，
    有前揭宜蘭縣政府108年1月29日、108年2月27日函文可稽（
    原審卷第171頁、第197頁）。而依卷附911地號土地登記謄
    本所載，兩造同因繼承原因取得911地號持分各1/3（原審卷
    第140頁），應認系爭土地中主要可供建築之911地號，對兩
    造而言均屬繼承財產，情感依附關係無何不同。至上訴人雖
    稱被上訴人曾出售土地持分予鄰地905地號土地所有權人盈
    泰公司，惟被上訴人抗辯業已解除買賣合約，並提出律師函
    及106年4月25日解約書面為證（本院卷第87至89頁），且被
    上訴人自解約迄今並無另行處分土地持分之情事，自難以被
    上訴人曾計畫出售持分之事實，推認被上訴人無論分得何範
    圍土地均得與鄰地合併利用、或推認被上訴人再無建築之需
    求。再參諸系爭土地部分屬空地、部分經第三人設置棚架，
    有原審勘驗筆錄及現場照片可按（原審卷第43至48頁），且
    889、911地號前因民眾反應空地雜草叢生、散佈廢棄物，滋
    生蚊蟲，嚴重影響環境衛生及觀瞻，經宜蘭縣宜蘭市公所自
    104年間起，迭以104年10月21日、105年5月18日、105年8月
    12日、105年12月16日、106年7月13日、107年2月27日、108
    年5月27日、108年9月4日函通知兩造限期清理等情，有被上
    訴人提出之宜蘭縣宜蘭市公所函可憑（本院卷第97至111頁
    ），可見兩造長期以來實均未積極管理利用系爭土地。是就
    共有人間公平而言，兩造就系爭土地之利害及依附關係相當
    、且長期未積極管理土地，並無任一人必須優先分得建築用
    地始符公平之情形存在。考量兩造均已年長，各自陳述之建
    築規劃目的均主要留供子女或家人使用（本院卷第61至62頁
    、第73頁），而不論依107年5月31日或108年3月6日複丈成
    果圖之方案，編號乙面積僅83.66㎡或88.77㎡（約25.3坪或26
    .8坪）、編號丙面積僅83.67㎡或78.56㎡（約25.3坪或23.7坪
    ），面積合計僅167.33㎡（約50.6坪），如依上訴人之方案
    由上訴人取得編號乙土地、由被上訴人陳永川取得編號丙，
    而各別使用，則可供建築之土地面積均甚受限，如按被上訴
    人規劃合併利用作為建築基地，應可發揮較大之土地利用效
    益，參以被上訴人基於兩造間親誼之考量，就上訴人取得編
    號甲土地而未按持分價值受分配部分，願增加對上訴人之補
    償金額，應認系爭土地如由被上訴人林陳阿綢、陳永川取得
    編號乙、丙部分，將有助提升系爭土地分割後之利用價值，
    亦符合共有人最大利益。
  ㈣綜上所述，系爭土地應採107年5月31日複丈成果圖方案分割
    ，由上訴人取得編號甲土地、由被上訴人林陳阿綢、陳永川
    各取得編號乙、丙土地。又依前開方式分割之結果，編號甲
    、乙、丙之面積、位置不同，且部分為建築用地、部分為道
    路用地，價值並不相當，應依民法第824條第3條規定，為共
    有人間之金錢補償，經原審囑託上為不動產估價師事務所鑑
    定結果，認分割後編號甲、乙、丙價格各為525萬2000元、6
    74萬7000元、734萬2000元等情，有不動產估價報告書可稽
    ，兩造就該鑑定結果亦無爭執。則依鑑定結果，編號甲、乙
    、丙土地合計價值1934萬1000元，兩造持分價值應各為1/3
    即各644萬7000元，編號甲、乙、丙土地價值與兩造持分價
    值互有增減，上訴人取得編號甲，其土地價值較持分價值減
    少119萬5000元部分（0000000-0000000=0000000），應由被
    上訴人林陳阿綢、陳永川各補償上訴人30萬元（0000000-00
    00000=300000）、89萬5000元(0000000-0000000=895000）
    ，再加計被上訴人同意增加補償金額50萬元（即被上訴人林
    陳阿綢、陳永川各增加補償金額25萬元），則被上訴人林陳
    阿綢、陳永川各應補償上訴人55萬元（30萬元+25萬元）、1
    14萬5000元（89萬5000元+25萬元），以符公平經濟原則。 
     
五、綜上所述，系爭土地應按107年5月31日複丈成果圖分割，由
    上訴人取得編號甲土地、由被上訴人林陳阿綢、陳永川各取
    得編號乙、丙土地，並由被上訴人林陳阿綢、陳永川各補償
    上訴人55萬元、114萬5000元。原審為上訴人、被上訴人林
    陳阿綢、被上訴人陳永川各取得107年5月31日複丈成果圖編
    號甲、乙、丙之原物分割方式，雖無不合，然就金錢補償金
    額判命被上訴人林陳阿綢、陳永川各補償上訴人50萬元、10
    9萬5000元，則尚有未洽。上訴意旨指摘原判決不當，求予
    廢棄改判，為有理由，爰由本院廢棄改判如主文第2項所示
    。
六、本件事證已臻明確，兩造其餘攻擊防禦方法及未經援用之證
    據，經審酌後核與判決結果不生影響，爰不一一論述，附此
    敘明。
七、據上論結，本件上訴為有理由，爰判決如主文。
中　　華　　民　　國　 109　　年　　1 　　月　　8 　　日
                  民事第二十二庭
                      審判長法　官  張靜女
                            法  官  丁蓓蓓
                            法  官  鄧晴馨
正本係照原本作成。
如不服本判決，應於收受送達後20日內向本院提出上訴書狀，其
未表明上訴理由者，應於提出上訴後20日內向本院補提理由書狀
（均須按他造當事人之人數附繕本）上訴時應提出委任律師或具
有律師資格之人之委任狀；委任有律師資格者，另應附具律師資
格證書及釋明委任人與受任人有民事訴訟法第466 條之1第1項但
書或第2項（詳附註）所定關係之釋明文書影本。如委任律師提
起上訴者，應一併繳納上訴審裁判費。
中　　華　　民　　國　　109 　年　　1 　　月　　8 　　日
  　　　　　　　　　　　　　書記官  莊昭樹
附註：
民事訴訟法第466條之1（第1項、第2項）：
對於第二審判決上訴，上訴人應委任律師為訴訟代理人。但上訴
人或其法定代理人具有律師資格者，不在此限。
上訴人之配偶、三親等內之血親、二親等內之姻親，或上訴人為
法人、中央或地方機關時，其所屬專任人員具有律師資格並經法
院認為適當者，亦得為第三審訴訟代理人。